臺灣高等法院臺南分院刑事裁定
110年度毒抗字第651號
抗  告  人
即  被  告  楊振瑞




上列抗告人即被告因違反毒品危害防制條例案件，經檢察官聲請
強制戒治，不服臺灣雲林地方法院中華民國110年8月3日裁定（
110年度毒聲字第351號），提起抗告，本院裁定如下：
    主  文
抗告駁回。
    理  由
一、原裁定意旨略以：被告甲○○因施用毒品案件，經檢察官聲
    請觀察、勒戒，嗣原審法院109年度（原裁定誤為110年度）
    毒聲字第142號裁定令入勒戒處所觀察勒戒，被告執行觀察
    勒戒後，經勒戒所於民國110年7月27日評估認有繼續施用毒
    品傾向，檢察官乃依毒品危害防制條例第20條第2項後段、
    第3項規定，聲請令被告入戒治處所施以強制戒治，原審法
    院認聲請有理由，應予准許，爰依檢察官聲請，裁定令入戒
    治處所強制戒治，期間為6個月以上至無繼續強制戒治之必
    要為止，但最長不得逾1年等旨。
二、抗告意旨略以：(一)抗告人即被告（下稱抗告人）因撤銷假
    釋執行殘刑，後續接觀察勒戒處分，期間表現良好，未有生
    活不良紀錄；雖前曾於102年經裁定觀察勒戒，迄已逾7年，
    期間雖獲判徒刑，然將此司法前科列為強制戒治處分依據，
    且單憑心理醫師二次評估，合計不到5分鐘問話，即認本人
    有施用毒品之傾向，從而裁定強制戒治處分，有失偏頗；且
    本人於109年度毒聲字第142號自白吸食而裁定觀察勒戒，請
    查是否合於自首；(二)據110年3月26日修正新版評估標準，
    前科紀錄評分分數不妥，本人服刑期間亦積極找戒毒方法（
    並檢附戒毒班學員處遇報告書為據），目前殘刑尚未執行完
    畢，如裁定強制戒治，無端加一年刑期，不利被告之人權，
    爰對原裁定表示不服，請准撤銷強制戒治。
三、按觀察、勒戒後，檢察官或少年法院（地方法院少年法庭）
    依據勒戒處所之陳報，認受觀察、勒戒人有繼續施用毒品傾
    向者，檢察官應聲請法院裁定或由少年法院（地方法院少年
    法庭）裁定令入戒治處所強制戒治，其期間為6個月以上，
    至無繼續強制戒治之必要為止，但最長不得逾1年，毒品危
    害防制條例第20條第2項定有明文。次按，有無繼續施用毒
    品傾向之評估標準，法務部業於110年3月26日以法矯字第11
&ZZZZ; &ZZZZ; 000000000號函修正頒布「有無繼續施用毒品傾
    向評估標準
    紀錄表」、「有無繼續施用毒品傾向評估標準評分說明手冊
    」，上開評分說明手冊載明判定之原則：「受觀察勒戒人入
    所後，經過2週時間的觀察、勒戒，由處所及醫療人員依據
    其各項紀錄、資料及觀察勒戒期間之行為表現，加以評分。
    在勒戒人入所4至6週後，可再做一次評估以做必要之評分修
    正。每一大項皆有靜態因子與動態因子。先以靜態因子分數
    評分，靜態因子分數總分在60分（含）以上為『有繼續施用
    毒品傾向』；60分以下，與動態因子分數相加，如果總分在6
    0分（含）以上，為『有繼續施用毒品傾向』」，又評估標準
    紀錄表及說明手冊中「前科紀錄與行為表現」之第1題及第3
    題之計分方式修正如下(餘無修正)：㈠第1 項「毒品犯罪相
    關司法紀錄」：計分方式修正為每筆(次)5分，總分上限為1
    0分；㈡第3項「其他犯罪相關紀錄」：計分方式修正為每筆
    （次）2分，總分上限為10分。故有無「繼續施用毒品傾向
    」，係依具體個案之臨床實務及相關事證等情綜合判定，有
    其相當之專業依據及標準，且涉及專門醫學，又衡酌強制戒
    治之目的，係為協助施用毒品者戒斷毒品之心癮及身癮所為
    之一種保安處分類型，而該評估標準係將與判斷有無繼續施
    用傾向之相關因素加以列舉及量化，適用於每一位受觀察、
    勒戒處分之人，具一致性、普遍性、客觀性，以利執法者判
    定受勒戒人有無繼續施用毒品傾向，倘其評估由形式上觀察
    ，無擅斷或濫權等明顯不當情事，法院應予尊重。
四、經查：抗告人前因施用第二級毒品案件，經原審法院以109
    年度毒聲字第142號裁定應送勒戒處所觀察、勒戒後，入勒
    戒處所執行觀察、勒戒，經勒戒處所即法務部○○○○○○○○附設
    勒戒處所評分人員（含醫師、社工、社工師），於110年7月
    14日評分結果，認被告⑴前科記錄與行為表現（靜
    態因子：毒品犯罪相關司法紀錄16筆，上限10分，得分10分
    ，首次毒品犯罪年齡21至30歲，得分5分，其他犯罪相關紀
    錄1筆，上限10分，得分2分，入所時尿液毒品檢驗無藥物反
    應，得分0分，共計17分；動態因子：持續於所內抽菸，得
    分2分），⑵臨床評估（靜態因子：有多重毒品（海洛因、安
    非他命）濫用，得分10分，有菸種類濫用，得分2分，無注
    射使用方式，得分0分，使用期間為超過1年，得分10分，共
    計22分；動態因子：有反社會人格，得分10分；臨床綜合評
    估偏重，得分5分，共計15分），⑶社會穩定度（靜態因子，
    全職工作，得分0分；動態因子：入所後無家人訪視，得分5
    分，以上⑴至⑶項合計61分，即靜態因子分數共39分（17+22
    ）、動態因子分數22分（2+15+5），綜合判斷為「有繼續施
    用毒品傾向」，此觀前開看守所110年7月27日雲戒所衛字第
    11040000360號函所檢附110年7月14日「有無繼續施用毒品
    傾向證明書」及「有無繼續施用毒品傾向評估標準紀錄表」
    （2021年3月版）在卷（見毒偵卷第81至85頁），經核卷查
    明，其評估之各項配分計算及總分無誤，亦無擅斷或濫權等
    明顯不當，並無不合。
五、抗告人雖執前詞爭執，惟查：
(一)依「有無繼續施用毒品傾向評估標準紀錄表」，判斷標準包
    含：前科紀錄與行為表現，臨床評估，社會穩定度（均含靜
    態因子、動態因子），其施用傾向之判斷，觀察勒戒期間之
    臨床表現、觀察勒戒前之前科紀錄及行為表現、觀察勒戒後
    之社會，均一併評估；且前科紀錄僅其中一項，且上限僅為
    10分，並非單憑司法前科據為有施用毒品傾向之唯一依據，
    抗告意旨此節，容有誤會。
(二)法務部制定之「有無繼續施用毒品傾向評估標準評分說明手
    冊」、「有無繼續施用毒品傾向評估標準紀錄表」所列各項
    靜態因子、動態因子之細目外，並有各細目之配分、計算及
    上限，且均係勒戒處所醫師及相關專業知識經驗人士（社工
    、社工師），依據其臨床實務及具體事證，在執行觀察、勒
    戒期間，依其本職學識，據判斷準則分別評估抗告人之前科
    紀錄與行為表現、臨床評估、社會穩定度所為之綜合判斷，
    具有科學驗證所得之結論，足徵該勒戒處所綜合評分者係依
    個案之臨床實務及具體事證，判定有繼續施用毒品傾向，斷
    非僅由評估之醫師所得主觀擅斷。抗告意旨認為醫師任意評
    分云云，亦有誤會。
(三)依毒品危害防制條例第20條第2項強制戒治期滿，應即釋放
    ，由檢察官為不起訴之處分。該條例第23條第1項定有明文
    ；強制戒治之目的，係為協助施用毒品者戒斷毒品之心癮及
    身癮所為之保安處分，取代起訴判刑之刑罰手段，並非因此
    多出一年之刑期，抗告意旨此部分，亦有誤會。
(四)偵審自白及自首，於施用毒品犯行遭起訴、判刑時，依刑法
    第57條量刑事由、第62條減刑事由，於強制戒治則無適用餘
    地；又抗告人參加戒毒班之表現，由專家臨床綜合評估時，
    依法務部制定之「有無繼續施用毒品傾向評估標準評分說明
    手冊」、「有無繼續施用毒品傾向評估標準紀錄表」判斷後
    裁量給分，此為專家裁量給分之判斷餘地，法院於審查時，
    自形式上觀察，並未發現擅斷或濫權等明顯不當情事，法院
    應予尊重，抗告人以此指摘該評估結果不當，亦無足採。
六、綜上，抗告人經原審裁定入勒戒處所觀察、勒戒後，經評估
    認定有繼續施用毒品之傾向，原審以檢察官聲請並無不合，
    依毒品危害防制條例第20條第2項後段規定，裁定令入戒治
    處所強制戒治，其期間為6個月以上，至無繼續強制戒治之
    必要為止，但最長不得逾1年，經核並無違誤。從而，抗告
    人仍執前詞指摘原裁定為不當，均難認有理由，應予駁回。
據上論斷，依刑事訴訟法第412條，裁定如主文。
中　　華　　民　　國　　110 　年　　8 　　月　　13　　日
                  刑事第四庭    審判長法  官  郭玫利
                                      法  官  陳金虎
                                      法  官  蔡廷宜
以上正本證明與原本無異。
不得再抗告。
　　　　　　　　　　　　　　　　　　　書記官  葉宥鈞　
中　　華　　民　　國　　110 　年　　8 　　月　　13　　日